【裁判字號】    99,家抗,148
【裁判日期】    991126
【裁判案由】    許可終止收養
【裁判全文】
臺灣臺南地方法院民事裁定             99年度家抗字第148號
抗  告  人  宗輝香
上列抗告人聲請許可終止收養事件，對於中華民國99年9月16日
本院99年度司家聲字第140號裁定提起抗告，本院裁定如下：
    主    文
抗告駁回。
抗告程序費用新臺幣壹仟元由抗告人負擔。
    理    由
一、抗告人即聲請人原審聲請意旨略以：抗告人宗輝香（女，民
    國○○年○月○○日生，身分證統一編號：Ｚ000000000號）於74
    年5月10日出養於抗告人父親同鄉兼同袍宗有光（男，民國○
    年○月○○日生，身分證統一編號：Ｚ000000000號，生前最後
    住所：臺南市○○區○○路4段278巷15弄5號4樓）），養父
    宗有光未婚無子女，言明互相扶養照顧，將來由抗告人自行
    決定是否回歸原生家庭，養父自幼扶養抗告人，並於發病之
    初，交付所有資產，抗告人亦於養父晚年陪伴、病榻前服侍
    至97年8月8日終老、辦妥後事，養父與抗告人生父同葬一個
    墓園，未來終將共同祭祀，不生問題，因抗告人向以原生家
    庭為生活中心，家人亦希望抗告人回歸家庭，且抗告人終止
    收養將從母姓，取得母親原住民之身分等語，並聲明：許可
    終止抗告人與宗有光之收養關係。
二、原審裁定以：
  (一)抗告人於74年5月10日由宗有光收養，養父宗有光已於97年8
    月8日死亡乙節，有除戶謄本在卷可稽，堪予認定。
  (二)查養父宗有光未婚無子女，而與抗告人父親錢元貴為好友，
    故將抗告人出養，抗告人自承於養父宗有光生前受有位於臺
    南市○○區○○路4段278巷15弄5號4樓之房屋、現金新臺幣
    2、3百萬元之財物贈與，有原審99年8月9日調查筆錄為憑。
    審酌上情，宗有光因未婚無子女，收養抗告人為養女，衡情
    應係為能承繼香火，避免無後，且其在世時亦將名下所有資
    產贈與抗告人，今抗告人以欲取得原住民身分為由，主張主
    張終止其與養父間之收養關係，顯失公平，復違背當時收養
    之目的，因之，本件聲請要難准許，應予駁回。
三、抗告意旨略以：
  (一)養父為抗告人父母好友，兼抗告人父親同袍及同鄉，兩家相
    距不遠，經常往來。養父未婚無子女，盼收養抗告人為伴，
    抗告人幼時受其扶養照顧，長大後照料養父至終老，言明抗
    告人成年後，自行決定是否終止收養，回歸原生家庭。成立
    收養後，抗告人仍在原生家庭生活，但較常至養父家中用餐
    、休閒、打掃，養父發病後，將資產贈與抗告人，抗告人亦
    有親自同住照顧至97年8月8日養父死亡為止，並辦妥其後事
    。
  (二)養父收養本意為深厚有子女辦理後事及清掃墓園，養父與生
    父同一墓園，抗告人與養父感情融洽，飲水思源，自不中斷
    慎終追遠之事。惟養父收養身為女兒身之抗告人，並無繼承
    香火、避免無後之意，否則大可收養男兒而非女兒。
  (三)抗告人主張終止收養，改從母姓，取得原住民身分與福利，
    抗告人親屬尚有母親、大姊、二姊、哥哥、妹妹，均希望抗
    告人終止收養，回歸原生家庭之生活中心。
  (四)綜上，為此提起本件聲請，原審裁定認為本件聲請違背當初
    收養目的，尚有不當，為此提起本件抗告等語，並聲明：原
    裁定廢棄，許可終止抗告人與宗有光之收養關係。
四、按養父母死亡後，養子女得聲請法院許可終止收養；法院認
    終止收養顯失公平者，得不許可之，民法第1080條之1第1項
    、第4項定有明文。此立法之目的乃在保護子女利益，使子
    女在養父母死亡後，仍有聲請法院許可終止收養之機會，惟
    養子女仍需證明其終止收養並無顯失公平之情形，法院始可
    許可其終止收養。
五、經查：
  (一)本件抗告人主張其養父宗有光為大陸來臺之榮民，未婚無子
    女，與抗告人父親具同袍、同鄉之關係，74年5月10日收養
    抗告人為唯一子女，並負扶養之責，養父於97年8月8日死亡
    ，生前已將其名下位於臺南市○○區○○路4段278巷15弄5
    號4樓之房屋、現金新臺幣2、3百萬元之財物贈與抗告人，
    終止收養後，可從母姓享有原住民之身分與福利之事實，業
    據抗告人陳述在卷，核與證人即抗告人生母錢賴清花到庭證
    述之情節相符。本院審酌上情，認養父宗有光既無其餘子女
    ，依我國傳統風俗，則其收養自有建立家庭與親子關係，身
    後有人得以子女之身分遵時祭祀及綿延香火，使其祖脈不致
    「倒房」之意義，且本件於收養成立後，確有關照並扶養抗
    告人成年，直至養父死亡之時，雙方皆維持親子關係，今聲
    請人執其養父已死亡為由聲請許可終止收養關係，違背當時
    收養之目的；抗告人於其養父生前曾以養女身分受贈前開財
    產，價值不斐，亦因成為宗有光之養女而有財產上之所得，
    現又於聲請終止與養父宗有光之收養關係，難謂合於人倫與
    公平。
  (二)至抗告人雖主張：收養時有言明抗告人成年後，得自行決定
    是否終止收養，回歸本家等語，並舉證人即其母親錢賴清花
    之證言為證，固為事實，然抗告人為66年4月23日出生，86
    年4 月22日即已滿20歲成年，若欲終止收養，早可為之，竟
    置不為，迄至受贈財產、養父死亡後2年餘，現年33歲時，
    始以上情主張終止收養，難認與事理相平。另抗告人所述回
    歸本家，可從母姓，享有原住民之身分與福利等情，亦非係
    終止收養關係之正當理由。
  (三)綜上，本院衡量前揭情事，認本件收養成立後，抗告人常年
    受宗有光之扶養、關愛，並因此受贈房產、百萬現金在前，
    卻於宗有光死後2年餘向本院聲請終止其等間之收養關係，
    顯然有失公平誠信，揆諸首揭法律規定，抗告人此部分聲請
    許可終止其與宗有光間之收養關係，自不應准許。原審裁定
    駁回抗告人之聲請，核無違誤；而抗告人對原審就駁回其聲
    請之裁定，其空言指摘原裁定不當，求予廢棄，為無理由，
    應予駁回。
六、據上結論，本件抗告為無理由，依非訟事件法第21條第2項
    、第24條第1項、第44條、第46條、民事訴訟法第78條、第
    495條之1第1項、第449條第1項，
中    華    民    國    99    年    11    月    26    日
                  家事法庭   審判長  法  官  謝瑞龍
                                     法  官  葉惠玲
                                     法  官  郭貞秀
以上正本係照原本作成。
抗告人如不服本裁定，僅得於收受本裁定正本送達後10日內以適
用法規顯有錯誤為理由，向本院提出再抗告狀（須附繕本1份及
繳納再抗告裁判費新臺幣1,000元）。
中    華    民    國    99    年    11    月    26    日
                                  書記官  鄭隆慶

司法院資訊處製作；財團法人民間司法改革基金會備份。
